【裁判字號】    97,訴,468
【裁判日期】    980216
【裁判案由】    返還借款
【裁判全文】
臺灣雲林地方法院民事判決               97年度訴字第468號
原      告  乙○○
訴訟代理人  林松虎律師
            王志中律師
被      告  丁○○
訴訟代理人  甲○○
上列當事人間請求返還借款事件，本院於民國98年1 月19日言詞
辯論終結，判決如下：
    主  文
被告應給付原告新台幣捌拾萬元及自民國九十七年十一月二十七
日起至清償日止，按週年利率百分之五計算之利息。
原告其餘之訴駁回。
訴訟費用新臺幣捌仟柒佰元由被告負擔。
本判決第一項於原告以新臺幣貳拾柒萬元供擔保後，得為假執行
。但被告以新臺幣捌拾萬元為原告供擔保後，得免為假執行。
    事 實 及 理 由
甲、程序方面：
    按訴狀送達後，原告不得將原訴變更或追加他訴。但不甚礙
    被告之防禦及訴訟之終結者，不在此限。民事訴訟法第255
    條第1 項但書第7 款定有明文。本件原告起訴主張被告於民
    國83年間向其借款新臺幣（下同）800,000 元，未定清償期
    ，經催討無著後本於消費借貸之法律關係（下稱系爭借貸契
    約）請求被告返還上開金額暨自民國92年11月11日起至清償
    日止按年利率12% 計算之利息。嗣於98年1 月8 日之民事追
    加起訴狀追加備位之訴，主張縱認系爭借貸契約存於訴外人
    即被告已故之配偶蔡月麗與原告間，惟被告未於法定期間內
    拋棄繼承，依法繼受系爭借貸契約之法律關係，亦應返還原
    告800,000 元並自92年11月11日起至清償日止按年利率12%
    計算之利息。被告對此部分之追加雖不同意，惟查原告先位
    之訴與嗣後追加備位之訴所據者，皆為系爭借貸契約，且亦
    未涉及當事人或訴訟標的之變更，於被告之防禦或訴訟之終
    結無礙，是原告追加備位之訴應予准許，合先敘明。
乙、實體方面：
一、原告起訴主張：
    被告於民國83年間以其簽發之支票即將到期而帳戶內存款不
    足為免跳票，囑託已故之訴外人蔡月麗代被告向原告借款80
    0,000 元，約定利息每萬元月息100 元，言明於該年農曆春
    節結束標得民間互助會會款後返還，並由原告將款項匯入被
    告於臺灣土地銀行股份有限公司北港分行之000-000-000000
    帳戶（下稱系爭帳戶）。原告旋即分別於同年1 月5 日、12
    日由當時之臺中市第十一信用合作社匯款500,000 元、300,
    000 元至上開系爭帳戶交被告領取。後被告及已故之訴外人
    蔡月麗以未標得會款為由，未返還上開借款，迨原告得知訴
    外人蔡月麗罹患癌症，即委由訴外人丙○○多次前往被告住
    處索討亦未果。訴外人蔡月麗病故後原告多次向被告電話催
    討上開款項，詎被告竟拒絕清償本件債務，為此原告依表見
    代理、消費借貸之法律關係提起本訴求為判命被告應返還原
    告借款800,000 元。縱鈞院認為系爭借貸契約存於原告與已
    故之訴外人蔡月麗間，則原告備位主張依繼承之法律關係被
    告亦繼受系爭借貸契約，依約應返還借款予原告等語。先位
    及備位之訴均聲明：
  (一)被告應給付原告800,000 元及自民國92年11月11日起至清償
    日止依年利率百分之12計算之利息。
  (二)原告願預供擔保請准宣告假執行。
二、被告答辯則以：
    原告與被告間並無原告所稱之消費借貸關係存在，兩造素未
    謀面亦不相識，初無成立借貸契約合意之可能。況原告僅提
    出其匯款800,000 元至被告系爭帳戶之銀行電匯單據，惟匯
    款之原因事實無從得知，不能因此即認有借貸關係存在。退
    而言之，上述匯款縱可解為原告與訴外人蔡月麗間之借款行
    為，惟其亦屬訴外人蔡月麗個人行為，蓋被告並未授權訴外
    人蔡月麗以其名義向原告借款，且借貸又非民法第1003條所
    謂夫妻間日常家務之代理範圍，被告自非系爭借貸契約之當
    事人。末以電匯單據，依金融實務在收款戳記欄應蓋有金融
    機構名稱及經辦人與日期之印章，本件原告所提單據其上僅
    有一署名為「洪淑卿」之私章，與一般銀行作業程序不符，
    其形式上之真正即屬有疑，就此部分原告未舉證證明此電匯
    單之真正，其主張與被告間有借貸關係即不可採，爰聲明：
  (一)原告之訴及假執行之聲請均駁回。
  (二)若受不利益之判決，請准供擔保免為假執行。
三、得心證之理由
  (一)查原告於民國83年2 月間匯款800,000 元至被告土銀北港分
    行之帳戶內，為兩造所不爭執。原告先位主張訴外人即被告
    已故之前妻蔡月麗代理被告向其借款，兩造間有消費借貸關
    係；備位主張該消費借貸契約為被告所繼承，被告應負返還
    借款之責任。被告則以前詞為辯，是本件爭點在於，被告是
    否為系爭借貸契約之當事人？若否，被告是否另因繼承而需
    對原告負返還借款之責任？
  本件被告並非系爭借貸契約之當事人。
  (1)原告未能證明兩造間有借款之原因事實。
    按「經由銀行以電匯金錢與他人，依現行銀行實務作業，匯
    款單據上不必載明匯款原因，自無從僅以電匯之事實證明匯
    款之原因」（最高法院87年度台上字第730 號裁判意旨參照
    ）。是主張有借貸關係者除舉銀行電匯單據外，尚負提出其
    他證據之責任以佐其說。再按民事訴訟主張權利者，應先由
    其負舉證之責，若其不能舉證，以證實自己主張之事實為真
    實，則對造就其抗辯事實即令不能舉證，亦應駁回其請求（
    最高法院17年度上字第917 號判例意旨參照）。若原告不能
    提出匯款單以外之證據證明其匯款予被告係出於借貸關係之
    原因事實，揆諸上開判例見解自應負擔敗訴之不利益，此不
    因被告對受領匯款之事實無爭執而有異。經查，原告起訴主
    張被告向其借款800,000 元，有其所提83年1 月5 日及同年
    、月12日500,000 元及300,000 元兩紙合作金庫商業銀行股
    份有限公司（下稱合庫）匯款單附卷可稽，並為被告所不爭
    執。惟被告否認與原告有借貸之事實，是原告就兩造間有消
    費借貸關係之事實仍有舉證之責任。第查，原告就其主張除
    上開單據外僅舉人證證之。惟該證人丙○○於98年1 月19日
    僅證稱：「他（即訴外人蔡月麗）說他先生的票到期，沒有
    錢，問我有沒有錢借他... 」、「因為我的錢隨時都要用，
    所以我說不行... 我就說請老闆跟陳大哥（即原告）說，後
    來蔡月麗就跟我的老闆娘說... 隔幾天他就拿他先生的帳號
    給我，要我轉交給乙○○」、「後來大約是農曆年蔡月麗跟
    我說，叫我問陳大哥利息如何算... 過幾天蔡月麗來... 陳
    先生說沒有這麼重，他就說用銀行利率就好了」等語（卷52
    頁反面）。綜觀上述證言，乃陳述訴外人蔡月麗如何透過證
    人與原告接洽，並非指證被告向原告借貸系爭款項，是原告
    所舉人證亦不能證明本件兩造間確實有系爭借貸契約存在。
    就此原告依消費借貸法律關係求為判命被告返還800,000 元
    暨其利息，自屬無據。
  本件無表見代理及夫妻間日常家務代理之適用。
    原告次以夫妻於日常家務，互為代理人，主張被告委託訴外
    人蔡月麗向其借款，因屬一般家庭通常處理之事務，被告自
    應對代理人即訴外人蔡月麗之行為依民法第1003條規定負本
    人之責任。另原告亦主張被告經證人丙○○多次催討而未否
    認該筆借款並允諾償還，顯見被告確曾授權予訴外人蔡月麗
    ，或知其代理而未為反對之表示，依民法第169 條規定亦應
    對原告負本人之責任。
    惟按，民法第1003條之夫妻日常家務代理權與一般意定代理
    權不同。日常家務乃指一般家庭通常所處理之事務而言，夫
    妻之一方逾越通常家務之事項，仍屬無權代理之範疇，即無
    適用民法第1003條規定之餘地。至夫妻之一方逾越日常家務
    事項之行為，應否負表見代理之責任，仍應就夫妻之一方有
    無表見之事實決之（最高法院92年度台簡上字第9 號裁判意
    旨參照）。所謂一般家庭通常處理之事務，自以維持家庭生
    活所直接必須或相關者為限，而夫妻之財產除約定適用共同
    財產制外，分屬夫或妻獨立之個體，由其各自處分、管理或
    收益，是夫或妻之借貸行為並非夫妻彼此間日常家務之範疇
    ，最高法院89年度台上字第2596號判決亦闡釋甚明。是本件
    原告稱訴外人蔡月麗即被告之亡妻於生前向其借款，被告對
    原告應負本人之責任一節，要無可取。至本件被告是否有知
    他人表示為代理人而不反對等情，其主張本人知此事實者，
    應負舉證之責（最高法院68年度台上字第1081號判例意旨參
    照）。本件原告所舉證據除前開匯款單據外僅有人證丙○○
    ，單據於匯款原因事實無證據力已如前述，而綜觀證人上開
    證述亦僅得知訴外人蔡月麗曾囑其向原告借款，並無借款一
    事係出自被告之指示或授權之陳述，此其一；另與原告交涉
    者皆為訴外人蔡月麗，被告並不與焉，此其二。是縱有原告
    所稱系爭借貸契約，亦屬原告與訴外人蔡月麗間之關係，而
    對被告有無知訴外人蔡月麗表示代理而不為反對之表示一節
    ，本院就原告所舉物證、人證觀察，均無從得出被告確有明
    知而不反對等情。原告主張被告對其應負本人之責，對於表
    見代理之要件未能盡其舉證責任，其主張自屬無據。
  (二)被告是否繼承訴外人蔡月麗與原告間之系爭借貸契約？
  按繼承人自繼承開始，承受被繼承人財產上之一切權利、義
    務，民法第1148條第1 項定有明文，是債務人之消極財產即
    債務，亦在繼承之範圍內。復按給付無確定期限者，債務人
    於債權人得請求給付時，經其催告而未為給付，自受催告時
    起，負遲延責任。其經債權人起訴而送達訴狀，或依督促程
    序送達支付命令，或為其他相類之行為者，與催告有同一之
    效力；又應付利息之債務，其利率未經約定，亦無法律可據
    者，週年利率為百分之五。民法第229 條第2 項、第203 條
    復定有明文。
  經查，本件原告匯款800,000 元入被告設於土銀北港分行之
    帳戶，兩造並無爭執，並有土地銀行匯款入戶入帳單在卷可
    憑，該單據右側有「主管」、「會計」、「記帳」、「核對
    」等承辦人員印鑑（卷43頁），並無被告所辯僅有一「洪淑
    卿」印章而有違一般銀行實務之情。綜上，被告受領原告匯
    入之800,000 元自屬可信。而該借款之原因事實，考諸證人
    上開證詞並兩造對證人前往催討債務之時間、經過等節之描
    述互相吻合（卷53頁），可認本件系爭借貸契約確為原告與
    訴外人蔡月麗締結，而為被告所不知（被告於98年1 月19日
    言詞辯論期日亦稱：時間應該是這樣沒錯。但是死亡之前沒
    有告訴我這件事）（卷53頁）。
  次查，訴外人蔡月麗死亡後被告為其繼承人，亦為被告不爭
    執，依上揭規定，原告與訴外人蔡月麗間之消費借貸關係自
    為被告所繼承，又訴外人蔡月麗向原告借款時並未約定返還
    之日期，此項債務雖為被告所繼承，但原告並未向被告催告
    請其給付，依民法第229 條第2 項之規定，自應以被告收受
    起訴狀繕本時始認原告催告，故被告於收受起訴狀繕本翌日
    即97年11月27日始負遲延給付之責任。
  又上開利息原告雖主張以當時之銀行利率即年利率百分之十
    二計算，雖其舉證人丙○○為證，惟證人丙○○僅能證明當
    初確實有說用銀行利率就好了，但其並未說明當時之銀行利
    率為何？而原告亦未提出任何證據證明當時之銀行利率確實
    為年利率12% ，自難信為真實，本件自應依民法第203 條之
    規定，以年利率5%為合理。故原告請求年利率超過5%部分即
    無理由。
四、綜上，原告依消費借貸關係及繼承之法律關係請求被告返還
    800,000 元及自起訴狀繕本送達之翌日起即97年11月27日起
    至清償日止，按年利率5%計算之利息，自屬有據。逾此範圍
    之請求，則無理由，應予駁回。
五、因本案事證已臻明確，兩造其餘主張陳述及所提之證據，均
    毋庸再予審酌，附此敘明。
六、本件訴訟費用本院依職權確定為8,700 元，由被告負擔。
七、訴訟費用負擔之依據：民事訴訟法第78條。
中    華    民    國    98    年    2     月    16    日
                  民事第一庭    法  官  黃瑞井
以上正本係照原本作成
如對本判決上訴，須於判決送達後廿日內向本院提出上訴狀
中    華    民    國    98    年    2     月    16    日
                                書記官  林美鳳


司法院資訊處製作；財團法人民間司法改革基金會備份。
